臺灣雲林地方法院民事判決　九十年度再易字第一二號
　　再審原告　　丙○○
　　　　　　　　乙○○
　　再審被告　　甲○○
右當事人間請求租佃爭議事件，再審原告對於中華民國九十年六月六日本院八十九年
度簡上字第三七號確定判決提起再審之訴，本院判決如左：
    主      文
再審之訴駁回。
再審訴訟費用由再審原告負擔。
    理      由
一、按民事訴訟法第五百零二條第二項明文規定，再審之訴顯無再審理由者，得不經
    言詞辯論，以判決駁回之。復按對於簡易訴訟程序之第二審確定終局判決，如就
    足以影響於裁判之重要證物漏未斟酌者，亦得提起再審之訴或聲請再審，民事訴
    訟法第四百三十六條之七定有明文，惟此證物必於前審訴訟程序提出，而法院漏
    未斟酌，且該證物足以影響原審判決之基礎，始得再審。再按同法第四百九十六
    條第一項第一款明文規定，有左列各款情形之一者，得以再審之訴對於確定終局
    判決聲明不服。但當事人已依上訴主張其事由或知其事由而不為主張者，不在此
    限：一、適用法規顯有錯誤者。而所謂適用法規顯有錯誤，係指確定判決違背法
    規或現存判例解釋而言。又按原確定判決認定事實縱有錯誤，惟依最高法院七十
    年台再字第一０六號判決所示，認定事實錯誤，尚非第四百九十六條第一款之再
    審理由。職是，再審之訴，為當事人對於確定之終局判決聲明不服，請求法院再
    為審判之行為，判決一經確定，即生既判力，法院與當事人，原應尊重其效力，
    不宜推翻。第確定判決之訴訟程序、訴訟資料或判決之基礎有重大瑕疵者，於判
    決確定後始行發現，若概置之不理，有違正義公平，但若一切確定終局判決，均
    許再審，無異否認確定判決之效力，亦有不妥，因之，法律明文提起再審訴訟之
    期間（民事訴訟法第五百條），限定再審理由（同法第四百九十六條、四百九十
    七條），及提起再審訴訟應表明各事項（同法五百零一條），如再審訴訟具備法
    定再審理由，管轄法院當就已終結並已確定之訴訟，更為審判，然倘顯無再審理
    由者，法院自無庸再為言詞辯論，逕以判決駁回之，蓋此為尊重裁判既判力起見
    。
二、本件再審原告所指之再審理由，無非以：觀之最高法院六十八年度台上字第三七
    七七號判例要旨可知，所謂非自任耕作應係指作物之種植、採收、澆水、施肥、
    除草、噴藥及管理等全部之耕作程序均委由第三人來負責實施，始構成所謂非自
    任耕作，倘有少部分耕作行為委託他人施行，仍無礙於承租人其他自任耕作之行
    為，尚不得逕以認定非屬自任耕作，惟原審僅以再審原告委託訴外人邱河鎮為部
    分種植行為一事，即遽以推論再審原告就坐落雲林縣西螺鎮○○段一一一二號、
    面積０．二六五八公頃及同段一一一三號、面積０．三三一八公頃土地（下簡稱
    系爭土地）有未自任耕作之情事，顯有違前揭判例要旨所示之法理。況且，證人
    邱河鎮所證述之內容乃指再審原告有空時即自行耕作，無空時即由伊幫助再審原
    告在系爭土地上種植等語，益徵系爭土地之耕作行為整體上係由再審原告自行完
    成，而非委託他人完成，然原審竟漏未審酌是項關鍵之證詞，顯有再審之事由存
    在，爰依民事訴訟法第四百九十六條第一項第一款及第四百九十七條規定，提起
    本件訴訟。
三、經查，再審原告主張伊就系爭土地有自任耕作，且無轉租之情，雖據提出證人邱
    河鎮、卓寶圳為證，然原審法院乃據證人即相鄰耕作之所有權人邱河鎮於本院虎
    尾簡易庭八十九年度虎簡字第一號審理時到場具結證稱：「我的田地與被告之田
    地在隔壁，是我幫他種芫荽的，種子是我去買，但錢是被告出的，收成也是我幫
    被告找芫荽財來買的，以前被告的父親時代我曾幫他種植，我們是互相幫忙的，
    現在被告有空就來做，沒空我就幫他做，我做播種、除草、施肥及巡田的工作，
    他自己收成，自己賣，我幫他看田，他會給我幾百元抽菸，有時沒有，我只有幫
    他作一期芫荽，時間為八十八年三、四月到五、六月間」等詞，復再參酌證人卓
    寶圳於原審準備程序中結證稱：邱河鎮曾告知伊去購買系爭土地之芫荽，伊遂於
    農曆三、四月至系爭土地採收，採收價約新台幣二萬餘元，係給付予邱河鎮，買
    賣過程均是與邱河鎮接洽，伊直至農曆五、六月才將系爭土地交還予地主等語，
    並參照證人卓寶圳與再審原告於原審準備程序中仍不相識一節，而認證人邱河鎮
    於原審準備程度中證稱：伊僅介紹再審原告與卓寶圳買賣，並未介入他們，買賣
    價金是他們自己經手一節為虛偽等情，足認就系爭土地上芫荽之種植非再審原告
    自己播種、除草、施肥、巡田，甚至連收成亦是由證人邱河鎮代為處理一事為真
    ，且再參之再審原告乙○○現年八十五歲，年老體衰，無力耕作，再審原告丙○
    ○與其妻在雲林縣虎尾鎮頂溪里之住家從事成衣加工事業等情，而認再審原告未
    自任耕作，將大部分農耕之事委由他人代勞，並據而認定再審原告已違反耕地三
    七五減租條例第十六條第一項之規定，兩造之系爭耕地三七五租約業已當然消滅
    ，則再審被告請求再審原告返還系爭土地，依法自屬有據，應予准許，遂判決駁
    回再審原告上訴之請求，要無違誤可言，且此部分係屬原審法院審酌證據、認定
    事實之範疇，又無違經驗法則及全辯論意旨、調查證據之結果之情形，故原確定
    判決並未違背法令，且並無再審原告所稱有漏未斟酌上開證人邱河鎮證詞之情事
    ，再審原告仍執前詞為據，自不足採。此外，再審原告並未舉出原判決尚有何適
    用法規顯有錯誤，或原判決有何違背法規或現存判例解釋之處。準此，依前開說
    明，本件再審之訴顯無再審理由，爰不經言詞辯論，逕以判決駁回之。
四、據上論結，應依民事訴訟法第五百零二條第二項、第七十八條，判決如主文。
中　　　華　　　民　　　國　　九十一　　年　　　五　　　月　　二十四　　日
                              臺灣雲林地方法院民事第二庭
~B審判長法官  陳宏卿
~B法　　　官　陳婉玉
~B法　　　官  陳秋如
右為正本證明係照原本作成。
本判決不得上訴。
中　　　華　　　民　　　國　　九十一　　年　　　五　　　月　　二十四　　日
~B法院書記官　廖錦棟
